臺灣高等法院刑事判決　　　　　　　　　　　　　九十二年度上訴字第一五六八號
　　上　訴　人　臺灣桃園地方法院檢察署檢察官
　　被　　　告　丙○○
　　選任辯護人　洪銘徽律師
　　　　　　　　陳錦芳律師
右上訴人因毒品危害防制條例案件，不服臺灣桃園地方法院九十一年度訴字第一七二
三號，中華民國九十二年三月三日第一審判決（起訴案號：臺灣桃園地方法院檢察署
九十年度偵字第一九七０九號、第二一五五五號、九十一年度偵字第二三號），提起
上訴，本院判決如左：
    主  文
上訴駁回。
    理  由
一、程序方面：本件公訴人僅就被告丙○○被訴轉讓第一級毒品海洛因，經原審判決
    無罪部分提起上訴，至於原審判決被告丙○○關於所犯於夜間在公共場所未經許
    可攜帶刀械，處有期徒刑二月，如易科罰金，以三百元折算一日及另犯又意圖為
    自己不法之所有，而侵占離本人持有之物，處罰金一仟元，如易服勞役，以三百
    元折算一日部分，該二罪檢察官與被告均未於法定期間提起上訴，故該二罪業已
    確定，合先敘明。
二、本件公訴意旨略以：被告丙○○於九十年十二月十五日在桃園縣桃園市廣明陸橋
    下無償轉讓海洛因供甲○○施用，因認被告丙○○涉犯有違反毒品危害防制條例
    第八條第一項之轉讓第一級毒品罪嫌云云。
三、按犯罪事實應依證據認定之，無證據不得推定其犯罪事實，又不能證明被告犯罪
    者應諭知無罪之判決，刑事訴訟法第一百五十四條第二項及第三百零一條第一項
    分別定有明文。又刑事訴訟法上所謂認定事實之證據，係指足以認定被告確有犯
    罪行為之積極證據而言，該項證據自須適合於被告犯罪事實之認定，始得採為斷
    罪資料，事實之認定應憑證據，如未發現相當證據，或證據不足以證明，自不能
    以推測或擬制之方法，以為裁判之依據；次按認定不利於被告之事實，須依積極
    證據，茍積極之證據本身存有瑕疵而不足為不利於被告事實之認定，即應為有利
    於被告之認定，更不必有何有利之證據，而此用以證明犯罪事實之證據，猶須於
    通常一般人均不至於有所懷疑，堪予確信其已臻真實者，始得據以為有罪之認定
    ，倘其證明尚未達到此一程度，而有合理性之懷疑存在，致使無從為有罪之確信
    時，即應為無罪之判決；最高法院八十二年度臺上字第一六三號著有判決、同院
    七十六年度臺上字第四九八六號、三十年度上字第八一六號及最高法院二十九年
    上字第三一０五號、四十年臺上字第八六號亦分別著有判例可資參照。又證人之
    陳述如無瑕疵，且就其他方面調查又與事實相符，固足採為科刑之基礎，倘證人
    之陳述有瑕疵矛盾，自難採為論罪科刑之根據。
四、本件公訴人認被告丙○○犯有前開轉讓第一級毒品罪犯行，無非係以證人甲○○
    於警詢與偵查中之證述資為被告涉犯本罪之論據。惟訊據被告丙○○堅決否認有
    前開轉讓毒品海洛因予甲○○之犯行，辯稱：(一)、其本人與甲○○間僅為借貸關
    係，是甲○○向其本人借新台幣（下同）二千元；其本人並未將海洛英或其他物
    品交給甲○○，而且甲○○於地方法院作證時，亦證稱其本人並未將海洛英交給
    他（甲○○）。再者警員至其桃園市○○路○段四五一巷七號之租屋處搜索時並
    未查獲扣得海洛因之證物。(二)、甲○○與乙○○是經由一位綽號「寶貝」之女子
    介紹而認識，該女子並非檢察官於上訴書中所指之黃寶翠，黃寶翠雖為其本人之
    「胖子」的男子介紹而認識，該「胖子」的男子年紀約二十四、五歲左右，認識
    的時間還不到一個月，惟案發後即找不到該「寶貝」與「胖子」。乙○○當時是
    跟隨甲○○至其本人前揭租屋處一起來而坐於車上，當時該「寶貝」之女子走至
    其上開租屋處與其談話時，即遠遠的指著坐於車上之乙○○與甲○○他們，表示
    他們要借錢。(三)、九十年十一月十五日上午約十一點左右，該「寶貝」之成年女
    子到桃園市廣明陸橋附近即其本人前開租屋處找其本人，表示她一位好朋友要向
    其本人借二千元，該「寶貝」之女子並說由她擔保，隨後其本人於其租屋處就拿
    二千元給該「寶貝」之女子，嗣由該「寶貝」之女子拿甲○○之駕照證件交給其
    本人，迨其接到駕照證件時始知借錢者是甲○○；惟其本人並未交付海洛因等物
    。(四)、其本人之前並不認識乙○○與甲○○；甲○○是透過該「寶貝」之成年女
    子來向其本人借錢，並由甲○○拿他自己的駕照（筆錄誤載
    給該「寶貝」之女子，再由該「寶貝」之女子將甲○○的駕照轉交給其本人，所
    借之二千元亦是經由其本人透過該「寶貝」之女子交與甲○○。辯護人除提出辯
    護狀外，並辯護略稱：(一)、甲○○在原審作證表示，當時被告顏建偉與乙○○、
    「寶貝」女子及甲○○等四人在甲○○的車上，被告顏建偉曾詢問甲○○借錢要
    做何用？甲○○才經由乙○○向被告顏建偉表示，借錢是要買毒品。可見被告顏
    建偉當時並不知甲○○借錢是要做何用途；且證人甲○○於原審作證之證詞內容
    ，亦有提到他（甲○○）在警詢、偵查之筆錄與原審所述不符。(二)、證人甲○○
    於警詢中所做之警詢筆錄並無證據能力，是屬於審判外之陳述。甲○○另於鈞院
    準備程序中陳述表示，當時製作警詢筆錄時，其毒癮發作，神志不清，故證人甲○○當時於警詢中所做之筆錄，並無證據能力。
五、本院認為被告無罪之理由：
　(一)、證人甲○○於九十年十二月十七日警詢時係證稱：其於九十年十二月十五日上
  　　午九時許，在桃園市○○路廣明陸橋下向丙○○購買二千元海洛因一小包，因
    　當時身上沒有錢所以將駕駛執照押在丙○○處等語在卷（九十年度偵字第二一
      五五五號偵查卷第二五頁背面、第二六頁）；嗣於九十一年十月十六日經檢察
      官偵訊時則供稱，其與丙○○並不認識，是透過朋友乙○○（筆錄誤載為潘萬
      洪應予更正）介紹去向丙○○借二千元，當時是由其友人潘萬洪隨同其一起去
      向丙○○借錢，並由其本人拿駕照去借錢但未借到，嗣由丙○○將海洛因交給
      其本人，海洛因之價值等於其本人所要借之款項，當時其本來是要借錢去買海
      洛因的等語（九十年度偵字第一九七０九號偵查卷第五一頁至第五三頁背面）
      ；惟於原審調查時則證稱：其本人因吸毒沒有錢，於是透過一個不太熟的朋友
      （乙○○）介紹認識被告（顏建偉），想要跟被告借錢；惟其因第一次經乙○○（原審誤載為潘萬洪，應予更正）介紹認識被告，和被告（顏建偉）不熟，
      所以就請乙○○幫忙跟被告（顏建偉）開口借錢，被告就問其本人借錢之用途
      ，乙○○就幫其本人向跟被告表示要買海洛因，隨後被告就上去一個住家，要
      其本人和乙○○在外面等候，之後就有人（不知道是不是被告）拿一包海洛因
      給乙○○，隨後其與乙○○就離開，當時其本人並未看清楚那個人的長相等語
      在卷（原審卷第二九頁、三一頁、三三頁至第三四頁）。故由證人甲○○之前
      開三次證詞可知，其在警詢中先係證稱直接向被告顏建偉購買二千元海洛因；
      嗣於檢察官偵訊中則改稱拿駕照透過朋友乙○○要向被告顏建偉借錢購買毒品
      ，嗣未借到錢但被告顏建偉直接交付證人甲○○等值二千元之海洛因；隨後在
      原審調查時則又證稱，其係經由不太熟之友人乙○○向被告顏建偉借錢，嗣經
      被告顏建偉詢問後知悉證人甲○○要借錢購買毒品後，被告顏建偉於返回其租
      屋處後，就有人拿一包海洛因交給乙○○，惟證人甲○○當時並未看清楚該人
      為何人。嗣再經原審針對被告顏建偉三次證述之情節有齟齬不符之處訊問證人
      甲○○，證人甲○○則證稱確實未看清楚拿海洛因給乙○○的那個人是誰，因
      證人甲○○在被告顏建偉要上樓去時就把證件（即駕駛執照；原審誤載為身分
      證）交給被告顏建偉，被告顏建偉上樓去馬上就有人拿海洛因下來，所以證人
      甲○○想應該和被告有關係等語，已如前述（原審卷三一頁、三三頁）；惟經
      被告顏建偉於原審調查時辯稱當日在證人甲○○車內之人除被告顏建偉本人與
      證人甲○○外，尚有乙○○及一綽號「寶貝」之女子，證人甲○○就此亦未否
      認；並證稱當時由其駕駛車牌號碼Ｚ六六七二七號小客車從蘆竹家中出發至後
      火車站被告顏建偉租屋處附近，車上當時只有其本人與乙○○二人，後來被告
      顏建偉和一個女的就坐進車內，遂由其本人請乙○○幫忙向被告顏建偉談借錢
      之事，嗣經其向乙○○詢問可借款之人，乙○○表示認識該綽號「寶貝」之女
      子，該綽號「寶貝」之女子就約潘萬洪與其本人在被告顏建偉前揭租屋處附近
      等，因該「寶貝」之女子認識被告顏建偉等語（原審卷第三三頁至第三五頁）
      。由被告顏建偉與證人甲○○上開供述相互核對以觀，可知被告顏建偉與證人
      甲○○之間於經由潘萬洪透過該「寶貝」之女子介紹認識之前，該證人甲○○
      並不認識被告顏建偉；且證人甲○○與被告顏建偉認識之初意在借錢而非調取
      毒品海洛因；嗣因警方在被告顏建偉之上開租屋處查扣得甲○○之駕駛執照後
      ，始通知甲○○接受偵訊，而證人甲○○本身有施用第一、二級毒品等犯行，
      亦據其於原審調查時自承在卷（原審卷第三六頁），故證人甲○○在警詢中為
      求脫困，而將其與被告顏建偉借錢之過程簡化敘述為向被告顏建偉購買二千元
      之海洛因，以博取警方不再深究，亦非不可能。惟於原審調查時證人甲○○經
      與被告顏建偉當庭對質結果，證人甲○○始就本案全部始末詳為陳述，自應以
      證人甲○○本人於原審調查中之證詞為真實正確可採。
　(二)、再者證人甲○○於本院調查時亦證稱，１、九十一年十一月十五日凌晨二、三
  　　點左右，其本人有打行動電話給該「寶貝」之女子，表示其因毒癮發作非常痛
    　苦；嗣於同（十五）日早上約九點左右，該「寶貝」之女子打行動電話給其本
      人，約其本人至桃園市○○路廣明陸橋下，惟並未說明要做什麼；隨後其本人
      即與乙○○駕車一起前往，約於同（十五）日上午十一點左右至前揭廣明陸橋
      附近；因之前其本人有施打海洛因，剛好藥癮發作非常難過，意識不清，當時
      其與乙○○等二人均未下車，嗣該「寶貝」之女子隨即坐入其小客車後座，並
      表示等一會會下車，當時該「寶貝」之女子見其本人非常難過，即告訴其本人
      待會兒會有人拿海洛因來，說完該「寶貝」之女子隨即下車離開。不久之後，
      就有人拿海洛因至其小客車旁邊，敲擊小客車右車窗，並丟一小包以衛生紙包
      裝之海洛因進入車內；因當時其本人毒癮發作很難過，非常模糊亦不清楚，並
      不知丟毒品之人為何人，然該樣子形狀看起來好像是男的，但應該不是被告丙○○。乙○○不認識丙○○，亦不認識該「寶貝」之女子；其本人是經由其一
      位友人即綽號「阿琦」之女子介紹認識該「寶貝」之女子，認識約兩三個月，
      但不知道「寶貝」在作何事。２、其本人係經由友人介紹認識乙○○約半年左
    　右；惟乙○○並不認識被告丙○○，其本人認識該上開「寶貝」之女子，惟乙○○並不認識該「寶貝」之女子。３、當時是警察通知本人去領回駕駛執照時
      （本院筆錄誤載為
      偉那邊，故其認為當時其將駕駛執照交給借其本人款項之人應該就是警察所講
      的其本人之駕駛執照在被告丙○○身邊的那個人；但事實上當時其本人藥癮發
      作，意識模糊，實無法認清其交付
      六頁至第八三頁）。由證人甲○○於本院之前揭證詞所述可知，其僅證稱當時
      係由前開「寶貝」之女子約其至上開桃園市○○路廣明陸橋下附近，惟未說明
      是要做什麼事；嗣該「寶貝」之女子見證人甲○○當時毒癮證發作難過，則向
      證人甲○○表示待會兒會有人拿海洛因來，說完該「寶貝」之女子隨即下車離
      去，隨後有人敲證人甲○○之小客車車窗，並丟進車內一小包以衛生紙包裝之
      海洛因，惟亦證稱當時將該一小包海洛因丟進其車內之人應該不是被告丙○○
      ；且乙○○不認識被告丙○○各等情，已見上述；惟與證人甲○○在前開偵查
      與原審調查時則證稱其係經由乙○○介紹認識被告丙○○，欲向被告丙○○借
      取款向購買毒品各等情，先後證述內容有所歧異。況且，由證人甲○○於警詢
      係供稱由其本人直接向被告顏建偉購買二千元海洛因；嗣於檢察官偵查時則改
      稱，由其本人拿駕照透過朋友乙○○要向被告顏建偉借錢購買毒品，嗣未借到
      錢，惟由被告顏建偉直接交付其本人等值二千元之海洛因；隨後在原審調查時
      則又證稱，其係經由不太熟之友人乙○○向被告顏建偉借錢，嗣經被告顏建偉
      詢問知悉其要借錢購買毒品後，被告顏建偉於返回其租屋處後，就有人拿一包
      海洛因交給乙○○，惟並未看清楚交付海洛因給乙○○者為何人；於本院調查
      時復證稱，其於被查獲當（十五）日上午約九時許，該「寶貝」之女子打行動
      電話給其本人，約其至桃園市○○路廣明陸橋下，惟並未說明要做什麼；嗣於
      同（十五）日上午十一時許，其與乙○○駕車一起前往上揭廣明陸橋附近，因
      之前其有施打海洛因，剛好藥癮發作非常難過，意識不清，當時其與乙○○等
      二人均未下車，嗣該「寶貝」之女子隨即坐入其小客車後座，並表示等一會會
      下車，當時該「寶貝」之女子見其本人非常難過，即告訴其本人待會兒會有人
      拿海洛因來，說完該「寶貝」之女子隨即下車離開。不久之後，就有人拿海洛
      因至其小客車旁邊，敲擊小客車右車窗，並丟一小包以衛生紙包裝之海洛因進
      入車內；因當時其本人毒癮發作很難過，非常模糊亦不清楚，並不知丟毒品之
      人為何人，但應該不是被告丙○○各等情，已見前述；惟依證人甲○○於前開
      警詢、偵查中與原審及本院先後證述取得毒品海洛因來源及過程不同，前後證
      述迥異以觀，可見證人甲○○前開證詞顯然有明顯瑕疵至明；自難單憑證人甲○○前揭有瑕疵之證言即遽論被告顏建偉以前開轉讓第一級毒品罪責。
　(三)、又警察機關於偵訊甲○○，經由甲○○之供述知悉甲○○有向被告顏建偉收受
  　　毒品海洛因施用後，並未至甲○○之住處進行蒐證，以確定其住處是否仍有甲○○所稱自被告顏建偉處受讓而來之剩餘海洛因或者包裝海洛因之殘渣袋，以
      供鑑定其成分是否確為海洛因；蓋證人甲○○除施用第一級毒品外，其亦施用
      第二級毒品，已見前述；以被告顏建偉與證人甲○○二人素昧平生，被告顏建
      偉何以可未卜先知將證人甲○○要借貸二千元直接轉換成毒品海洛因？更何況
      毒品海洛因之純度影響其品質與價值，被告顏建偉與證人甲○○僅就借款為交
      談，惟就海洛因之重量、價款均未涉及，此與一般轉讓毒品之情形也大相逕庭
      ，凡此在在顯示本件證人甲○○於警詢與偵查中供稱被告顏建偉直接將海洛因
    　交付之證詞顯與事實有出入。
　(四)、綜上調查，可知證人甲○○於前開原審調查之證詞亦僅足認定證人甲○○係透
  　　過前開「寶貝」之女子與乙○○者向被告顏建偉借款二千元，嗣於證人甲○○
    　其駕駛執照交付後，被告顏建偉進入其租屋處，其後有人將海洛因交給乙○○
      再轉交與證人甲○○，然並未能證明確係由被告顏建偉親自將毒品海洛因交與
      證人甲○○，或該交付之人係由被告顏建偉授意所為；而自被告顏建偉處扣得
      之筆記紙上係記載「結帳目表、收駕駛執照、姓名：甲○○、電話00000
      00000、000000000、十二月十五上午九點三十四差二０００」
      ，並未記載到有關毒品轉讓之事，而差二千元在一般通用詞語意可解為尚有二
      千元未還，故該筆記紙亦不足為被告顏建偉不利之認定。由此可見，被告所辯
      當時甲○○係向其本人借款二千元，惟其並未將海洛英交付轉讓與甲○○等情
      應堪採信。此外，又查無其他積極證據足認被告確有轉讓海洛因予證人甲○○
      之犯行，揆諸首揭判例說明，因不能證明被告該部分轉讓毒品海洛因之犯行，
      自應為其無罪判決之諭知。
六、對於原審判決與檢察官上訴之判斷：本件經調查結果，認為不能證明被告有公訴
    人所指訴之轉讓第一級毒品海洛因予甲○○之犯行，已見上述；原審經查無其他
    積極證據足認被告確有前開轉讓海洛因予證人甲○○之犯行，因而判決被告顏建
    偉上開轉讓第一級毒品海洛因犯行無罪，經核並無不合。檢察官提起上訴，略以
    本件證人甲○○於警詢與偵查中皆指證被告有交付毒品之行為，雖於警詢與偵查
    中先後記載非完全一致，惟只是對毒品取得之有償、無償認定有所歧異，然被告
    確有交付毒品與證人之基本事實並無變異；並以本件轉讓毒品事實，證人（上訴
    書誤載為被害人）既已陳述有乙○○（上訴書誤載為潘萬洪）、寶貝（應係被告
    ，原審未予調查云云，指摘原判決不當云云。經查：(一)、證人甲○○於前開警詢
    、偵查中與原審及本院先後證述取得毒品海洛因來源及過程不同，前後證述迥異
    ，可見證人甲○○前開證詞顯有明顯瑕疵與矛盾；自難僅憑證人甲○○前揭有瑕
    疵之證言即遽論被告顏建偉以前開轉讓第一級毒品罪責。(二)、本件公訴人認為被
    告顏建偉犯有前開轉讓第一級毒品罪犯行，係以證人甲○○於警詢和偵查中之證
    詞為被告論罪之唯一依據，惟證人甲○○前開警詢、偵查中與原審調查時有關其
    取得毒品海洛因來源及過程，前後互有瑕疵與矛盾，自不得以該證人有瑕疵之證
    詞資為被告涉犯本罪之依據，已如上述。而證人乙○○當時僅是陪同證人甲○○
    到現場而已，況且檢察官於偵查中並未傳訊證人乙○○調查案情，亦未以證人乙○○作為本件被告犯罪之佐證；而本院經傳訊且拘提證人乙○○均無所獲，此有
    桃園縣政府警察局大園分局九十二年十月七日，園警分刑字第０九二四０一七七
    二三號函附拘提證人乙○○未獲之拘票等在卷足稽（本院卷第五七頁至第六０頁
    ）；且證人甲○○於本院調查時亦證稱，其並不知乙○○現在何處，據乙○○之
    家人表示乙○○似乎已出國等語在卷（本院卷第七八頁）；再者，被告顏建偉之
    者年紀約二十餘歲；惟案發後即找不到該「寶貝」之女子等情，業據被告顏建偉
    於本院調查時供述在卷（本院卷第八十頁至第八十一頁）；故該「寶貝」之女子
    並非檢察官上訴書中所指稱之黃寶翠；綜上所述，因本件事證已明，原審雖未傳
    訊證人乙○○調查亦難認定該證人乙○○所述對被告之犯行是否成立，顯具關鍵
    性之影響；再者，因前開「寶貝」之女子，並無真實年籍、姓名及地址，原審自
    無從傳訊；且本件原審業已調查明確，事證已明，已足不能證明被告顏建偉確有
    公訴人所指訴之轉讓第一級毒品罪犯行，已如前述；故檢察官提起上訴，指摘原
    審未予調查，認原審決不當云云，經核為無理由，應予駁回。
據上論斷，應依刑事訴訟法第三百六十八條，判決如主文。
本案經檢察官劉家芳到庭執行職務。
中　　　華　　　民　　　國　　九十三　　年　　　一　　　月　　 三十 　　日
                              臺灣高等法院刑事第二十三庭
                                  審判長法  官　黃　瑞　華
                                        法  官  宋　　　祺
                                        法  官  陳　坤　地
右正本證明與原本無異。
如不服本判決，應於收受送達後十日內向本院提出上訴書狀，其未敘述上訴之理由者
並得於提起上訴後十日內向本院補提理由書（均須按他造當事人之人數附繕本）。
                                        書記官　陳　建　邦
中　　　華　　　民　　　國　　九十三　　年　　　七　　　月　　　七　　　日
